【裁判字號】    99,易,3140
【裁判日期】    991118
【裁判案由】    詐欺
【裁判全文】
臺灣臺中地方法院刑事判決              99年度易字第3140號
公  訴  人  臺灣臺中地方法院檢察署檢察官
被      告  蔡勇振
            吳冠霖
上列被告等因詐欺案件，經檢察官提起公訴（98年度偵字第2892
1 號、99年度偵字第2085號），被告等於準備程序中為有罪陳述
，經本院合議庭裁定由受命法官依簡式審判程序獨任審理，判決
如下：
    主    文
蔡勇振幫助意圖為自己不法之所有，以詐術使人將本人之物交付
，處有期徒刑參月，如易科罰金，以新臺幣壹仟元折算壹日。
吳冠霖幫助意圖為自己不法之所有，以詐術使人將本人之物交付
，累犯，處有期徒刑參月，如易科罰金，以新臺幣壹仟元折算壹
日。
    犯罪事實
一、吳冠霖前因重利案件，經臺灣臺南地方法院以97年度簡字第
    3325號判決判處有期徒刑3 月確定，於民國98年3 月4 日易
    科罰金執行完畢。蔡勇振、吳冠霖依一般社會生活之通常經
    驗，均當知持用他人行動電話門號不易使人得知正確發話來
    源，因而可預見提供行動電話門號予不相識之人使用，極易
    遭人利用作為與財產犯罪有關之工具，且取得他人行動電話
    門號之目的在於掩飾犯罪所得之財物或財產上利益不易遭人
    追查，可能因此幫助不詳之犯罪集團隱匿真實身份，使犯罪
    難以查緝，竟均仍以縱有人持其所交付之行動電話門號，遂
    行詐欺取財犯罪之目的，亦不違其本意之幫助犯意，蔡勇振
    於98年7 月1 日上午某時，帶同莊大鵬（由本院另行審結）
    前往桃園縣桃園市○○路附近某通訊行，向台灣大哥大電信
    股份有限公司申辦0000000000號行動電話門號，莊大鵬於辦
    妥上開行動電話門號後，旋即在該通訊行店外將其所申辦之
    上開行動電話門號，以新臺幣（下同）400 元之代價出售予
    陪同一起申辦行動電話門號之蔡勇振，而蔡勇振取得上開行
    動電話門號後，隨即至桃園縣桃園市文昌公園，將上開行動
    電話以500 元之代價，轉賣予不詳姓名年籍綽號「林仔」之
    成年男子，而幫助該成年男子所屬之犯罪集團遂行以下所述
    之詐欺犯行。而吳冠霖因見「小兵立大功」報紙之分類廣告
    ，刊登收購預付卡之訊息，遂以其上印載之行動電話與姓名
    年籍均不詳之成年女子聯絡，繼於98年8 月10日上午11時許
    ，在臺南市○○路之威寶電信股份有限公司門市，申辦0000
    000000號行動電話門號後，隨即在該門市外將其申辦之上開
    行動電話門號，以500 元之代價出售予該成年女子，而幫助
    該成年女子所屬之犯罪集團遂行以下所述之詐欺犯行。嗣自
    稱「王經理」所屬詐欺集團成員取得上開0000000000號及00
    00 000000 號行動電話後，即與其所屬詐欺集團之成員共同
    基於意圖為自己不法所有之犯意聯絡，由自稱「王經理」所
    屬之詐欺集團將0000000000號行動電話門號供予黃麗華（由
    本院另行審結）作為聯絡詐騙事宜所用，另於98年6 月24日
    上午某時，由該詐騙集團某成員撥打電話予陳希良，假冒係
    竹南戶政事務所職員，佯稱陳希良遭人冒名申請戶籍謄本，
    繼於翌日上午8 時許，該詐騙集團成員以吳冠霖所申辦0000
    000000號行動電話與陳希良聯絡，偽裝係「李連成檢察官」
    ，向其佯稱：其財產均需列管，故其所有之定存於98年7 月
    到期後必須先提領出來，再分別存在郵局及合作金庫帳戶內
    ，並需每日撥打前開行動電話回報云云，旋由李承恩（由本
    院另行審結）於98年6 月25日下午某時，至陳希良之住處，
    冒充臺灣士林地方法院檢察署（下稱士林地檢署）書記官「
    林世裕」，致陳希良之妻陳侯彩雲陷於錯誤，將其所有郵局
    存摺、印章、身分證及陳希良所有郵局及合作金庫銀行竹北
    分行之存摺各1 本、印章及身分證交予李承恩，李承恩旋於
    同日，在新竹縣竹北高鐵站，將前開資料交付予黃麗華，而
    黃麗華即以提款單提領現款之方式，分別提領陳希良帳戶內
    之存款1105萬元及陳侯彩雲帳戶內之存款627 萬元，合計
    1732萬元。自稱「王經理」所屬詐騙集團某成員，另於98年
    9 月7 日上午11時許，撥打電話予梁鴻光，向其佯稱：係新
    店市戶政事務所職員及刑事警察局警員，因梁鴻光遭人冒名
    申請戶籍謄本，成立隆華投資公司，並在華南商業銀行內湖
    分行開立帳戶，致多人受害，梁鴻光必須配合調查，並需提
    供銀行印章、存摺、身分證等資料，便於檢察官親自前往其
    住處調閱上開資料云云。另訛騙梁鴻光需先將其在新店郵局
    之定存解約，轉匯至其所有之第一商業銀行之帳戶監管，梁
    鴻光遂於98年9 月7 日13時56分許，將郵局定存150 萬元轉
    匯至第一商業銀行新店分行帳戶內。繼於98年9 月8 日某時
    ，該詐騙集團成員以吳冠霖上開所申辦0000000000號行動電
    話與梁鴻光聯絡，偽裝係「李連成檢察官」，訛稱已抓到人
    頭帳戶之首腦，並將有書記官前往梁鴻光之住處拿取相關資
    料云云，李承恩即於同日某時，冒充士林地檢署之書記官「
    林世裕」，持偽造之士林地檢署傳票及監管科公文，至梁鴻
    光之住處，詐騙梁鴻光將至第一銀行新店分行辦理手續，致
    梁鴻光陷於錯誤，而將其所有之身分證、印章、第一銀行新
    店分行、新店寶橋郵局之存摺及金融卡等資料交付李承恩，
    李承恩旋於98年9 月8 日，在臺北火車站將前開資料交付予
    黃麗華，而黃麗華則以提款單提領現款之方式，提領梁鴻光
    所有第一商業銀行新店分行及新店寶橋郵局帳戶內之存款共
    計60萬3,000 元；另由該詐騙集團之某成員，以提款單提領
    現款及以金融卡至自動櫃員機提領現款之方式，提領梁鴻光
    所有第一商業銀行新店分行帳戶內之存款共118 萬2,000 元
    （起訴書誤載為163 萬2,000 元）。嗣前開詐騙集團成員食
    髓知味，復於98年9 月10日假冒檢察官，向梁鴻光佯稱：因
    夫妻為共同財產制，亦需提供其妻王約之相關資料云云，致
    梁鴻光陷於錯誤，而於同日將其所有臺灣銀行之存摺、金融
    卡及其妻王約之身分證、印章、新店寶橋郵局之存摺、金融
    卡等資料交予冒充書記官之李承恩，李承恩旋於同日某時，
    在不詳地點，將上開資料交付予黃麗華，而黃麗華則以提款
    單提領現款之方式，提領梁鴻光所有臺灣銀行帳戶內之存款
    共100 萬3,000 元及王約所有寶橋郵局帳戶內之存款共80萬
    元。嗣因陳希良、陳侯彩雲、梁鴻光發覺受騙，始報警處理
    而查悉上情。
二、案經內政部警政署刑事警察局及臺中市警察局第四分局移送
    臺灣臺中地方法院檢察署檢察官偵查起訴。
    理    由
一、本件被告蔡勇振、吳冠霖所犯係死刑、無期徒刑、最輕本刑
    為3 年以上有期徒刑以外之罪，其等於準備程序中就被訴事
    實為有罪之陳述，經法官告知簡式審判程序之旨，並聽取公
    訴人及被告等之意見後，認為適宜由受命法官獨任進行簡式
    審判程序，依刑事訴訟法第273 條之1 第1 項規定，裁定由
    受命法官獨任進行審判程序，合先敘明。
二、上開犯罪事實，業據被告蔡勇振、吳冠霖於本院準備程序、
    審理時坦承不諱，核與證人即被害人陳希良、陳侯彩雲、梁
    鴻光分別於警詢中所述之情節相符，復有通聯調閱查詢單3
    紙、被害人梁鴻光臺灣銀行存摺存款歷史明細查詢、第一商
    業銀行未登摺帳項查詢清單、新店寶橋郵局客戶歷史交易清
    單、被害人王約新店寶橋郵局客戶歷史交易清單、士林地檢
    署刑事庭傳票、監管科函、被害人陳侯彩雲郵局客戶歷史交
    易清單、被害人陳希良郵局客戶歷史交易清單、合作金庫商
    業銀行竹北分行交易明細查詢單各1 份、郵政存簿儲金提款
    單13紙在卷可稽（見警卷第219 、223 、278 頁、第331 至
    338 頁、第355 至359 頁、第425 至432 頁、第436 至450
    頁），是被告蔡勇振、吳冠霖之自白均核與事實相符，自堪
    採信，本案事證明確，被告2 人幫助詐欺之犯行堪以認定，
    均應依法論科。
三、按刑法上之幫助犯，係對於犯罪與正犯有共同之認識，而以
    幫助之意思，對於正犯資以助力，而未參與實施犯罪之行為
    者而言（最高法院75年度台上字第1509號、84年度台上字第
    5998號、88年度台上字第1270號判決參照）。本件被告蔡勇
    振、吳冠霖將行動電話門號提供予詐欺集團之成員使用，雖
    使該成員得基於詐欺取財之犯意，向被害人施以詐術或作為
    詐欺犯罪聯絡使用，而遂行其詐欺取財之犯行，惟如前述，
    被告蔡勇振、吳冠霖單純提供行動電話門號供人使用之行為
    ，並不等同於向被害人施以欺罔之詐術行為，且亦無證據證
    明被告2 人有參與詐欺取財犯行之構成要件行為，是揆諸前
    揭說明，核被告蔡勇振、吳冠霖所為，均係犯刑法第30條第
    1 項前段、第339 條第1 項之幫助詐欺取財罪。又被告2 人
    並未實際參與詐欺犯行，所犯情節較正犯輕微，爰均依刑法
    第30條第2 項規定，減輕其刑。另被告吳冠霖前因重利案件
    ，經臺灣臺南地方法院以97年度簡字第3325號判決判處有期
    徒刑3 月確定，於98年3 月4 日易科罰金執行完畢乙節，有
    臺灣高等法院被告吳冠霖前案紀錄表1 份在卷可按，其受徒
    刑之執行完畢後，5 年以內故意再犯有期徒刑以上之罪，為
    累犯，應依刑法第47條第1 項規定，加重其刑，並依法先加
    後減之。被告吳冠霖以1 提供上開行動電話門號之幫助詐欺
    犯行，供詐欺集團分別向被害人陳希良、陳侯彩雲、梁鴻光
    、王約詐取財物，係一行為觸犯數罪名，為想像競合犯，應
    從一重處斷。爰審酌被告蔡勇振前已有幫助詐欺經本院以98
    年度中簡字第2140號判決判處拘役40日確定之前科紀錄，有
    臺灣高等法院被告蔡勇振前案紀錄表1 份在卷可參，詎仍不
    知悔改，且被告2 人雖未實際參與詐欺取財犯行，但其提供
    行動電話門號供不法犯罪集團使用，不僅造成執法機關不易
    查緝犯罪行為人，嚴重危害社會治安，助長社會犯罪風氣，
    更造成被害人求償上之困難，惟念其犯後均能坦承犯行，顯
    有悔意，及被害人遭詐騙之金額等一切情狀，量處如主文所
    示之刑，並斟酌本案犯罪情節、被告2 人之智識程度及經濟
    狀況等情，均諭知以新臺幣1,000 元折算1 日之易科罰金折
    算標準，以資懲儆。
據上論斷，應依刑事訴訟法第273 條之1 第1 項、第299 條第1
項前段，刑法第30條第1 項前段、第2 項、刑法第339 條第1 項
、第47條第1 項、第55條、第41條第1 項前段，刑法施行法第1
條之1 ，判決如主文。
本案經檢察官康淑芳到庭執行職務。
中    華    民    國    99    年    11    月    18    日
                  刑事第十六庭  法  官  陳玉聰
以上正本證明與原本無異。
如不服本判決，應於收受送達後10日內向本院提出上訴書狀（應
敘述具體理由並附繕本）。上訴書狀如未敘述理由，應於上訴期
間屆滿後20日內補提理由書於本院。
                                書記官  何俞瑩
中    華    民    國    99    年    11    月    18    日
附錄本判決論罪科刑之法條：
刑法第30條
幫助他人實行犯罪行為者，為幫助犯。雖他人不知幫助之情者，
亦同。
幫助犯之處罰，得按正犯之刑減輕之。
刑法第339條第1項
意圖為自己或第三人不法之所有，以詐術使人將本人或第三人之
物交付者，處5 年以下有期徒刑、拘役或科或併科1千 元以下罰
金。

司法院資訊處製作；財團法人民間司法改革基金會備份。
